臺灣士林地方法院民事判決　八十八年度訴字第六二五號
　　原　　　告　庚○○
　　法定代理人　戊○○
　　訴訟代理人　辛○○
　　　　　　　　甲○○
　　被　　　告　遠傳電信股份有限公司
　　法定代理人　丁○○
　　訴訟代理人　己○○
　　　　　　　　丙○○
　　　　　　　　乙○○
右當事人間請求排除侵害等事件，本院判決如左：
    主    文
被告中華電信股份有限公司長途及行動通信分公司台北營運處應將坐落台北縣汐止鎮
○○段南港子小段三三地號及三四─三地號土地上之台北縣汐止市○○段南港子小段
一九八九建號（即門牌號碼台北縣汐止市○○街七三巷一七號等公共設施）屋頂突出
物，其所設置如附圖所示三三─Ａ部分，面積○．○○○五公頃之電信機房、三三─
Ｂ部分，面積○．○○○一公頃之電信設備、三三─Ｃ部分，面積○．○○○三公頃
之電信設備、三四─三Ａ部分，面積○．○○○二公頃之電信機房全部拆除，並回復
原狀後將上開屋頂突出物返還原告及其他共有人全體。
被告遠傳電信股份有限公司應將坐落台北縣汐止鎮○○段南港子小段三三地號及三四
─三地號土地上之台北縣汐止市○○段南港子小段一九八九建號（即門牌號碼台北縣
汐止市○○街七三巷一七號等公共設施）屋頂突出物，其所設置如附圖所示三三─Ｄ
部分，面積○．○○○一公頃之電信設備、三三─Ｅ部分，面積○．○○○一公頃之
電信設備、三三─Ｆ部分，面積○．○○○一公頃之電信設備、三三─Ｇ部分，面積
○．○○○一公頃之電信設備、三三─Ｈ部分，面積○．○○○一公頃之電信設備，
三三─Ｉ部分，面積○．○○○四公頃之電信機房、三三─Ｊ部分，面積○．○○○
一公頃之電信設備全部拆除，並回復原狀後將上開屋頂突出物返還原告及其他共有人
全體。
原告其餘之訴駁回。
訴訟費用由被告中華電信股份有限公司長途及行動通信分公司台北營運處負擔四分之
一，由被告遠傳電信股份有限公司負擔四分之一，餘由原告負擔。
本判決第一項於原告以新台幣肆拾伍萬元，第二項於原告以新台幣肆拾伍萬元分別為
各該被告供擔保，各得假執行。但被告如於假執行程序實施前個別以新台幣壹佰拾
伍萬元為原告預供擔保，各得免為假執行。
原告其餘假執行之聲請駁回。
    事實及理由
一、原告主張：其為坐落台北縣汐止市○○段南港子小段三三、三四─三號土地，門
    牌號碼台北縣汐止市○○街七三巷三三號二十樓房屋之所有權人，民國八十六年
    八月間，被告中華電信股份有限公司長途及行動通信分公司台北營運處（以下簡
    稱中華電信）、遠傳電信股份有限公司（以下簡稱遠傳電信），於前開房屋之共
    同使用部分，即台北縣汐止市○○段南港子小段一九八九建號之屋頂突出物，如
    附圖所示位置架設行動電話基地台等相關電信設備及機房，惟前開屋頂突出物，
    乃區分所有建物之共同使用部分，依公寓大廈管理條例及前開房屋所在之康詩丹
    社區住戶規約規定，若欲約定專用，需經規約或區分所有權人會議決議同意，而
    被告未經區分所有權人會議決議，即擅自設置電信設備及機房，顯係侵害原告之
    所有權，爰依民法七百六十七條、第八百二十一條、第一百八十四條、第二百一
    十三條之規定，請求被告將如附圖所示之電信設備之機房拆除，並將前開屋頂突
    出物回復原狀，返還原告及全體共有人。再者，被告等因擅自於原告之屋頂架設
    行動電話基地台，造成原告之夫陳宏毅疑似腦部病變，無法自理生活，原告因照
    料丈夫起居，身體健康大不如前，且被告設置行動電話基地台，造成原告精神恐
    懼，不得不遷離住所，被告所為顯已共同不法侵害原告身體、健康、自由，原告
    自得依民法第一百八十五條第一項、第一百九十五條第一項之規定，請求被告連
    帶賠償慰撫金新台幣（下同）三百萬元等語。並聲明（一）被告中華電信股份有
    限公司長途及行動通信分公司台北營運處應將坐落台北縣汐止鎮○○段南港子小
    段三三地號及三四─三地號土地上，台北縣汐止市○○段南港子小段一九八九建
    號（即門牌號碼台北縣汐止市○○街七三巷一七號等公共設施）屋頂突出物，其
    所設置如附圖所示三三─Ａ部分，面積○．○○○五公頃之電信機房、三三─Ｂ
    部分，面積○．○○○一公頃之電信設備、三三─Ｃ部分，面積○．○○○三公
    頃之電信設備、三四─三Ａ部分，面積○．○○○二公頃之電信機房全部拆除，
    並回復原狀後將上開屋頂突出物返還原告及其他共有人全體。（二）被告遠傳電
    信股份有限公司應將坐落台北縣汐止鎮○○段南港子小段三三地號土地上，台北
    縣汐止市○○段南港子小段一九八九建號（即門牌號碼台北縣汐止市○○街七三
    巷一七號等公共設施）屋頂突出物，其所設置如附圖所示三三─Ｄ部分，面積○
    ．○○○一公頃之電信設備、三三─Ｅ部分，面積○．○○○一公頃之電信設備
    、三三─Ｆ部分，面積○．○○○一公頃之電信設備、三三─Ｇ部分，面積○．
    ○○○一公頃之電信設備、三三─Ｈ部分，面積○．○○○一公頃之電信設備，
    三三─Ｉ部分，面積○．○○○四公頃之電信機房、三三─Ｊ部分，面積○．○
    ○○一公頃之電信設備全部拆除，並回復原狀後將上開屋頂突出物返還原告及其
    他共有人全體。（三）被告應連帶給付原告三百萬元。（四）原告願供擔保，請
    准宣告假執行。
二、被告中華電信則以：被告中華電信為第一類電信事業，依電信法第三十三條第二
    項之規定，第一類電信事業因無線通信工程之需要，得有償使用建築物屋頂，設
    置無線電基地台。但以不妨礙原有建築物安全為限。此規定係考量第一類電信事
    業之高度公共服務特性而制定，故並無尚應經公寓大廈區分所有權人會議同意始
    得設置之規定，如符合電信法第三十三條第二項規定之「無線電通信工程需要」
    及「不妨礙原有建築物安全」之要件，建築物屋頂之權利人，即負提供使用之公
    法上義務，至於有償使用之標準，自應由雙方協議，如不能協議時應請求法院定
    之。且被告中華電信亦與訴外人即康詩丹郡社區住戶管理委員會訂定租賃契約，
    於該社區之頂樓電梯塔室內設置無線電機地台，而於建築物屋頂設置無線電基地
    台，並非變更樓頂構造、顏色、使用目的、設置廣告物或與上述類似之其他行為
    ，故本質上與區分有權人會議無涉。至於本案系爭行動電話基地台之電滋波，亦
    經被告中華電信洽請工業技術研究院量測技術發展中心，實際派員至現場量測，
    符合標準在案，被告中華電信並無任何不法侵害原告之行為等語，資為抗辯。並
    聲明（一）駁回原告之訴及假執行之聲請。（二）如受不利判決，願供擔保請准
    免假執行。被告遠傳電信則以：被告遠傳電信為設置電信機線設備以提供電信服
    務之第一類電信事業，依電信法第三十三條第二項規定，第一類電信事業「因無
    線電通信工程之需要」，「得有償使用」建築物屋頂，設置無線電基地台，意即
    賦予第一類電信事業得於既有建築物屋頂設置無線電基地台之權利，而建築物所
    有權人負有容忍之義務，以達增進公共福利，保障通信安全及維護使用者權益之
    目標，另方面則賦予建築物所有權人得請求第一電信事業有償使用之權，該規定
    已考量公益與私利衝突之調和，故被告遠傳電信實非無權占有。且本件被告遠傳
    電信與已與訴外人即康詩丹郡社區住戶管理委員會簽訂系爭屋頂平台租賃契約用
    以建設無線電基地台，而依公寓大廈管理條例第十條第一項規定，共用部分之修
    繕、管理、維護由「管理委員會或管理負責人」為之，而訴外人康詩丹郡社區住
    戶管理委員會既就共用部分有管理權責，被告遠傳電信依該租賃契約使用系爭屋
    頂平台，自屬有據。至於原告請求慰撫金三百萬元部分，被告遠傳電信係依電信
    法合法架設無線電基地台，並無故意過失不法侵害他人權利情事，原告就其主張
    之非財產上法益之損害，究係何種人格法益受損、損害為何、與被告架設基地始
    行為之因果關係為何，均未舉證以實其說，應非適法等語，資為抗辯。並聲明（
    一）駁回原告之訴及假執行之聲請。（二）如受不利判決，願供擔保請准免假執
    行。
三、原告主張其為坐落台北縣汐止市○○段南港子小段三三、三四─三號土地，門牌
    號碼台北縣汐止市○○街七三巷三三號二十樓房屋之所有權人，民國八十六年八
    月間，被告中華電信及遠傳電信於前開房屋之共同使用部分，即台北縣汐止市○
    ○段南港子小段一九八九建號之屋頂突出物，如附圖所示位置架設行動電話基地
    台等相關電信設備及機房等事實，業據原告提出相關土地、建物登記簿謄本為證
    ，並經本院依職權履勘現場，製有勘驗筆錄附卷可稽，且經台北縣汐止地政事務
    所測量明確，並有該所八十八年七月十二日汐測字第五八二號土地複丈成果圖在
    卷可憑，被告就此亦不爭執，是原告此部分之主張，自堪信為真實。
四、原告主張被告等未經康詩丹郡社區區分所有權人同意，即於該社區公共設施之屋
    頂突出物如附圖所示位置，設置無線電基地台。被告則以：其等使用系爭建築物
    屋頂係依電信法第三十三條第二項規定，而該規定並不以所有權人同意為要件。
    惟按，第一類電信事業或公設專用電信設置機關因無線電通信工程之需要，得有
    償使用建築物屋頂，設置無線電基地台。但以不妨礙原有建築物安全為限。電信
    法第三十三條第二項定有明文。被告抗辯該規定不以所有權人同意為要件，無非
    以電信法第三十三條第二項之立法理由及該條未如電信法第三十二條條文定有需
    所有人同意之文字。經查：
    （一）電信法第三十三條第二項之規定，係於八十五年修正增訂，依行政院電信
          法修正草案說明，該項規定係「鑑於行動通信成長快速，現有電信機房基
          地台已不敷使用，亟需利用一般建築物屋頂設置無線電基地台，爰增訂第
          二項」，此有立法院公報第八十五卷第六期院會紀錄第一八九、一九０、
          一九一頁影本附卷可稽，是可知前開規定係為因應行動電信之快速成長，
          恐現有之無線電基地台不足，為符合實際使用需要，故予無線電基地台得
          有償使用建築物屋頂之權。惟依電信法第三十三條第二項規定之文義，及
          前開修正草案說明，均無從逕認有排除建築物屋頂權利人同意之效果，且
          該條項既謂「得有償使用」，則必權利人與使用人達成同意使用之意思表
          示合致，且就有償使用之對價內容具體約定，方係符合有償使用之意旨，
          若謂不經建築物屋頂權利人同意即可使用，則必無可期待達成有償使用具
          體對價內容之約定，是與有償使用之要件，即有相違。雖被告抗辯若無法
          達成有償使用之具體內容，則可請求法院判決定之云云，惟電信法第三十
          三條第二項就有償使用協議不成時，並未定有明文可請求法院以判決定之
          之相關規定，是被告之抗辯，尚屬無據。
    （二）被告復抗辯依電信法第三十二條第一項規定：第一電信事業或公設專用電
          信設置機關之架空、地下、水底線路及公用終端設備經地方政府同意，得
          無償擇宜建設；其因通過私人土地或建築物致發生實際損失者，應付與相
          當之補償。其工程鉅大者，應經所有人或占有人之同意，如有不同意時，
          由地方政府協調處理。同條第二項則規定：第一類電信事業或公設專用電
          信設置機關因無線電信工程之需要，得無使用河川、堤防、道路、公有林
          地或其他公共使用之土地設置無線電基地台。但其設置應必要且適當，以
          不妨礙其原有效用為限，並應於事先徵求其管理機關同意。而電信法第三
          十三條均無如同法第三十二條所謂「應經所有人或占有人之同意」或「應
          於事先徵求其管理機關同意」之規定，故有償使用建築物屋頂，自無需所
          有人或權利人之同意云云，惟查電信法第三十二條所涉及使用之土地為類
          似河川、堤防、道路、公有林地或其他公共使用之土地，因該等土地原為
          公有或作為公共使用，故與同法第三十三條第二項所使用之土地為私人所
          有土地，並不相同，自無從比附援引。而電信法第三十二條就架空、地下
          、水底線路及公用設備之無償建設，除需經地方政府同意，就工程鉅大者
          ，且需經所有人或占有人同意，如有不同意時，由地方政府協調處理，故
          其使用涉及私人土地時，程序上除需經同意外，尚有不同意時由地方政府
          介入協調之機制，故可見電信法就電信建設土地之取得與使用，力謀公益
          與私人權益之兼顧，而非一味以限制私人財產權之方式為之，而觀諸同法
          第三十三條第二項，並無如同法第三十二條第一項所定由地方政府同意、
          協調處理之模式，故其使用私人所有之建築物屋頂，已無法透過同法第三
          十二條第一項以行政機關同意權之行使，予以事前監督，其保障已有不如
          ，且於不同意使用時，又無如同法第三十二條第一項解決方式之制定，若
          可謂電信法三十三條第二項使用私人建築物屋頂無需權利人同意，則如何
          達成「有償使用」之結果，實難想像，是被告等所辯，尚難憑採。
五、被告另抗辯其等已於訴外人康詩丹郡社區管理委員會訂之租賃契約，於該管理委
    員會管理之系爭公共設施屋頂突出物設置如附圖之電信設備及機房，並提出基地
    台房屋租賃契約書（中華電信）、行動電話業務基台用地租賃合約（遠傳電信）
    影本為證，原告則以康詩丹郡社區管理委員會未經區分所有權人會議決議同意，
    即與被告訂立租賃契約，應屬無權代理，嗣經該社區八十六年第六次區分所有權
    人會議決議並函請被告撤除基地台，故被告自無權使用屋頂設置基地台等語。經
    查：
    （一）按共用部分、約定共用部分之修繕、管理、維護，由管理負責人或管理委
          員會為之。又管理委員會之職務如下：一、共有及共用部分之清潔、維護
          、修繕及一般改良。二、住戶違反第六條第一項規定之協調。三、住戶共
          同事務應興革事項之建議。四、住戶違規情事之制止及相關資料之提供。
          五、公寓大廈及其周圍之安全及環境維護事項。六、收益、公共基金及其
          他經費之收支、保管及運用。七、區分所有權人會議決議事項之執行。八
          、規約、會議紀錄、使用執照謄本、竣工圖及有關文件之保管。九、管理
          服務人之委任、僱傭。十、會計報告、結算報告及其他管理事項之提出及
          公告。十一、其他規約所定事項。公寓大廈管理條例第十條第二項、第三
          十四條定有明文。又約定專用事項，應有區分所有權人三分之二以上及其
          區分所有權比例合計三分之二以上出席，以出席人數四分之三以上及其區
          分所有權比例占出席人數區分所有權四分之三以上之同意行之。同條例第
          三十一條第一項第五款亦有明文。本件被告抗辯其與訴外人康詩丹郡社區
          管理委員會訂有租賃契約，依約使用租賃契約並非無權占有，故本件首應
          審究者即出租共用部分是否為管理委員會之權責範圍，依前開法條可知出
          租共用部分並非公寓大廈管理條例第三十四條所列管理委員會之職務，而
          同條例第十條之「管理、維護」，自文義以觀，已難認包含出租行為，且
          依康詩丹郡社區住戶規約第二條第二項規定：「本大廈法定空地、樓頂平
          台為共同部分，應供全體區分所有權人及住戶共同使用，非經規約或區分
          所有權人會議之決議，不得約定為約定專用部分」，此有前開住規約在卷
          可稽，而出租公寓大廈共用部分之行為，實質上係將共用部分交付承租人
          專用，而排除區分所有權人使用，其性質與約定共用部分與特定區分權人
          專用情形相同，如提供區分所有權人專用需依規約或經區分所有權人會議
          同意，則提供區分所有權人以外之承租人專用，亦應類推適用前開規約或
          法律關係約定專用事項之規定，而依公寓大廈管理條例第三十一條第一項
          第五款規定，約定專用事項，尚需經區分所有權人三分之二以上及其區分
          所有權比例合計三分之二以上出，以出席人數四分之三以上及其區分所有
          權比例占出席人數區分所有權四分之三以上之同意行之，是以被告所辯訂
          立租賃契約係屬管理委員會權責，應難憑採。
    （二）且查，本件系爭租賃契約訂定時，事前並未提經區分所有權人會議決議，
          僅於說明會及簽約時張貼公告等情，已據證人即簽訂系爭租約時之康詩丹
          郡社區管理委員會主任委員李慶彰證述屬實，並有相關管理委員會會議通
          知單、會議紀錄在卷可稽，查管理委員會係受區分所有權人委任，行使其
          法定職務及區分所有權人會議決議之事項，而出租共用部分既非公寓大廈
          管理條例所訂管理委員會之法定權責範圍，而又非康詩丹郡社區規約或其
          區分所有權人會議決議事項，則康詩丹郡社區管理委員會代理區分所有權
          人與被告訂約，自屬無權代理，且康請丹郡社區區分所有權人會議，已經
          八十八年六月三十日第六次區分所有權人會議決議並函請被告撤除基地台
          等情，有康詩丹郡管理委員會八十八年八月一日康委字第六０００八號、
          六０００九號函在卷可稽，是區分所有權人會議顯拒絕承認管理委員會所
          訂之租賃契約，是以依民法第一百七十條第一項之規定，系爭租賃契約對
          全體區分所有權人自不生效力。雖被告抗辯管理委員會逾越權責，係屬其
          內部授權關係云云，惟有關公寓大廈共用部分約定專用部分，應經區分所
          有權人會議之決議，已於公寓大廈管理條例第三十一條第一項第五款定有
          明文，且亦經前開社區規約明定，故明確非屬管理委員會職責，應非被告
          所謂之內部授權爭議，是被告所辯，亦無足採。
    （三）按所有人對於無權占有或侵奪其所有物者，得請求返還之。對於妨害其所
          有權者，得請求除去之。有妨害其所有權之虞者，得請求防止之。又各共
          有人對於第三人，得就共有物之全部為本於所有權之請求。但回復共有物
          之請求，僅得為共有人全體之利益為之。民法第七百六十七條、第八百二
          十一條定有明文。本件原告為台北縣汐止市○○街七三巷十七號公共設施
          之區分所有權人，而被告占用該公共設施之屋頂突出物如附圖所示之位置
          及面積，且其占有權源之租賃契約對全體區分所有權人不生效力，已經認
          定如前，是其占有自屬無權占有。從而，原告依民法第七百六十七條、第
          八百二十一條之規定，請求被告中華電信股份有限公司長途及行動通信分
          公司台北營運處應將坐落台北縣汐止鎮○○段南港子小段三三地號及三四
          ─三地號土地上，台北縣汐止市○○段南港子小段一九八九建號（即門牌
          號碼台北縣汐止市○○街七三巷一七號等公共設施）屋頂突出物，其所設
          置如附圖所示三三─Ａ部分，面積○．○○○五公頃之電信機房、三三─
          Ｂ部分，面積○．○○○一公頃之電信設備、三三─Ｃ部分，面積○．○
          ○○三公頃之電信設備、三四─三Ａ部分，面積○．○○○二公頃之電信
          機房全部拆除，並回復原狀後將上開屋頂突出物返還原告及其他共有人全
          體。及請求被告遠傳電信股份有限公司應將坐落台北縣汐止鎮○○段南港
          子小段三三地號土地上，台北縣汐止市○○段南港子小段一九八九建號（
          即門牌號碼台北縣汐止市○○街七三巷一七號等公共設施）屋頂突出物，
          其所設置如附圖所示三三─Ｄ部分，面積○．○○○一公頃之電信設備、
          三三─Ｅ部分，面積○．○○○一公頃之電信設備、三三─Ｆ部分，面積
          ○．○○○一公頃之電信設備、三三─Ｇ部分，面積○．○○○一公頃之
          電信設備、三三─Ｈ部分，面積○．○○○一公頃之電信設備，三三─Ｉ
          部分，面積○．○○○四公頃之電信機房、三三─Ｊ部分，面積○．○○
          ○一公頃之電信設備全部拆除，並回復原狀後將上開屋頂突出物返還原告
          及其他共有人全體。為有理由，應予准許。而原告之請求既經准許，則其
          就同一聲明另依民法一百八十四條第一項規定請求部分，則無庸再予審酌
          ，附此敘明。
六、另原告主張其因被告於屋頂架設行動電話基地台，造成原告之夫陳宏毅疑似腦部
    病變，無法自理生活，原告因照料丈夫起居，身體健康大不如前，且造成原告精
    神痛苦，且其因恐懼而遷離住所，自由權亦受限制等事實，雖據原告提出台北市
    立忠孝醫院放射科電腦斷層攝影檢查會診單、診斷證明書、報紙報導等件為證，
    然為被告否認，辯稱其等之基地台所發射之電磁波，均符合標準等語，並提出行
    動電話基地台環境輻射量測報告（中華電信）、電謙波功率測試報告（遠傳電信
    ）為證。按，當事人主張有利於己之者，就其事實有舉證之責任。民事訴訟法第
    二百七十七條前段定有明文。本件原告主張其因被告設置行動電話基地台，以致
    其身體、健康、自由等人格權受侵害，故依前開法條說明，自應就其主張之事實
    ，負舉證之責。經查：原告所提之前開會診單均為其夫陳宏毅之醫療資料，已難
    佐為原告身體健康受侵害之證明，而相關就電磁波對人體健康影響之報導，亦非
    針對系爭個案進行之鑑定或評估，亦難憑以認定本件之侵害事實及因果關係，而
    原告就其前開人格權受有何等侵害之事實既未能舉證以實其說，則其依民法第一
    百八十五條、第一百九十五條之規定，請求被告連帶給付非財產上之損害三百萬
    元，即無理由，應予駁回。
七、兩造陳明願供擔保，聲請宣告假執行或免為假執行，經核原告勝訴部分，合於法
    律規定，爰分別酌定相當之擔保金額宣告之；原告其餘假執行之聲請，因訴之駁
    回而失所依據，不予准許。
八、因本案事證已臻明確，兩造其餘主張陳述及所提之證據，均毋庸再予審酌，附此
    敘明。
九、據上論斷：原告之訴為一部有理由，一部無理由，並依民事訴訟法第七十九條但
    書、第三百九十條第二項、第三百九十二條，判決如主文。
中　　　華　　　民　　　國　　九十一　　年　　　六　　　月　　　十四　　日
                                    臺灣士林地方法院民事第二庭
~B法　　　官　劉穎怡
右為正本係照原本作成。
如對本判決上訴須於判決送達後廿日內向本院提出上訴狀。
中　　　華　　　民　　　國　　九十一　　年　　　六　　　月　　  十九　　日
~B法院書記官　陳雪麗
